臺灣彰化地方法院民事判決
109年度家繼訴字第59號
原      告  楊玫軒  



訴訟代理人  張宗存律師
被      告  楊重寶  

訴訟代理人  陳淑嬌  
被      告  楊威銘  


            楊威斌  

            楊純珠  

            楊依軒  

            楊孟蓉  

上二人共同
訴訟代理人  張妙美  
上列當事人間請求分割遺產事件，本院於民國111年11月7日言詞
辯論終結，判決如下：
    主      文
兩造就被繼承人楊汝仁、楊林瓊黎如附表一所示遺產，應予分割
如附表一「分割方法」欄所示。
訴訟費用由兩造按附表三所示比例負擔。
    事實及理由
一、被告楊純珠經合法通知，未於最後言詞辯論期日到場，核無
    民事訴訟法第386條各款所列情形，依家事事件法第51條準
    用民事訴訟法第385條第1項前段規定，爰依原告訴訟代理人
    聲請一造辯論判決。
二、原告起訴主張略以：
　㈠被繼承人楊汝仁、楊林瓊黎分別於民國101年3月13日、107年
    3月1日死亡，兩造均為渠等之法定繼承人，被繼承人楊汝仁
    及楊林瓊黎死亡後遺有如附表一所示之遺產。就被繼承人楊
    汝仁部分，被告楊重寶、楊純珠之應繼分各為1/5，被告楊
    依軒、楊孟蓉之應繼分各為1/10，原告楊玫軒、被告楊威銘
    、楊威斌之應繼分各為1/15；就被繼承人楊林瓊黎部分，被
    告楊重寶、楊純珠之應繼分各為1/4，被告楊依軒、楊孟蓉
    之應繼分各為1/8，原告楊玫軒、被告楊威銘、楊威斌之應
    繼分各為1/12。又附表一所示遺產現為兩造公同共有，並無
    不能分割之情形，亦無不分割之約定或協議，惟兩造迄今無
    法達成分割協議，爰依法訴請分割遺產如訴之聲明所示。
　㈡經審理後，關於被繼承人楊汝仁及楊林瓊黎遺產分割方案如
    下：
　⒈附表一編號2宮前街72號房屋（下稱宮前街房屋）及編號3新
    市街00號房屋（下稱新市街○○○○○○於○號1之彰化縣○○鎮○○段
    000地號土地（下稱中華段土地）上，按被告楊依軒、楊孟
    蓉意願，由渠等分得宮前街房屋與附屬建物及其座落如彰化
    縣北斗地政事務所（下稱北斗地政事務所）土地複丈成果圖
    （下稱附圖）標示Ａ部分之基地，新市街房屋及中華段土地
    剩餘如附圖標示Ｂ部分之基地則變價後再按應繼分分配。編
    號4、5之臺中市○○區○○段000地號土地及同地段534建號建物
    （門牌號碼：臺中市○○區○○路○段000巷00號，以下合稱中清
    路房地）分由被告楊純珠取得。
　⒉本件因被告楊純珠已獲分配中清路房地，故不再分配被繼承
    人楊汝仁、楊林瓊黎之其他遺產。因此，被繼承人楊汝仁及
    楊林瓊黎之存款部分，均依現存餘額（含本息），按被告楊
    重寶1/3，被告楊依軒、楊孟蓉各1/6，原告及被告楊威銘、
    楊威斌各1/9比例分配。至編號8股份部分，業經全體繼承人
    同意移轉予被繼承人楊林瓊黎名下，故不予分割。
　㈢並聲明：
　⒈被繼承人楊汝仁、楊林瓊黎所遺如附表一所示之遺產應予分
    割，分割方法如上所述。
　⒉訴訟費用由兩造按應繼分平均負擔。　
二、被告方面：
　㈠被告楊重寶、楊威銘、楊威斌略以：同意原告之分割方案。
　㈡被告楊純珠答辯略以：水湳之房屋乃父母給予之嫁妝，但未
    辦理移轉登記，故希望分得中清路房地。金錢遺產部分，同
    意僅就被繼承人各帳戶現存餘額進行分配。
　㈢被告楊依軒、楊孟蓉略以：居住在宮前街已逾40年，故希望
    可分得宮前街房屋及其座落之中華段基地範圍，另兼及宮前
    街房屋附屬建物及其座落之中華段基地範圍，同意新市街房
    屋與剩餘之中華段基地以變價方式分配，中清路房地可分配
    予被告楊純珠，金錢部分亦同意僅就被繼承人各帳戶現存餘
    額進行分配。
三、本院得心證之理由：
  ㈠按繼承，因被繼承人死亡而開始；遺產繼承人，除配偶外，
    依下列順序定之：1.直系血親卑親屬、2.父母、3.兄弟姊妹
    、4.祖父母；第1138條所定第一順位之繼承人，以親等近者
    為先；第1138條所定第一順序之繼承人，有於繼承開始前死
    亡或喪失繼承權者，由其直系血親卑親屬代位繼承其應繼分
    ；同一順序之繼承人有數人時，按人數平均繼承，但法律另
    有規定者，不在此限；配偶有相互繼承遺產之權，其應繼分
    與第1138條所定第一順序之繼承人同為繼承時，其應繼分與
    他繼承人平均，民法第1147條、第1138條、第1139條、第11
    40條、第1141條、第1144條分別定有明文。查被繼承人楊汝
    仁、楊林瓊黎分別於101年3月13日、107年3月1日死亡，兩
    造均為渠等之法定繼承人，均未拋棄繼承，應繼分如附表二
    、三所示，有戶籍謄本（除戶全部、除戶部分、現戶部分、
    現戶全戶）、繼承系統表及本院索引卡查詢在卷，是此部分
    之事實，堪以認定。
  ㈡次按共有物之分割，依共有人協議之方法行之；分割之方法
    不能協議決定，或於協議決定後因消滅時效完成經共有人拒
    絕履行者，法院得因任何共有人之請求，命為下列之分配：
    1.以原物分配於各共有人，但各共有人均受原物之分配顯有
    困難者，得將原物分配於部分共有人；2.原物分配顯有困難
    時，得變賣共有物，以價金分配於各共有人，或以原物之一
    部分分配於各共有人，他部分變賣，以價金分配於各共有人
    ；以原物為分配時，如共有人中有未受分配，或不能按其應
    有部分受分配者，得以金錢補償之，民法第824條第1、2、3
    項亦有明文。再按繼承人有數人時，在分割遺產前，各繼承
    人對於遺產全部為公同共有；繼承人得隨時請求分割遺產，
    但法律另有規定或契約另有訂定者，不在此限，此並為民法
    第1151條、第1164條所明定。
  ㈢被繼承人楊汝仁死亡後，其部分繼承人（包含被繼承人楊林
    瓊黎，但不包含被告楊純珠）雖曾就被繼承人楊汝仁及楊林
    瓊黎兩人財產進行分配協議，有協議書、「遺產分割協議書
    」在卷可憑（參見本院卷一第263-267頁）。然觀之上開協
    議書，可知其上並無被告楊純珠簽名，是該協議自不生全體
    繼承人分割協議之效力。又依被告楊重寶、楊依軒代理人及
    被告楊孟蓉110年2月8日當庭所述，雙方前因家族成員中另
    有斗中路房屋及板橋市公寓（於被繼承人楊汝仁或楊林瓊黎
    死亡時，均非在渠等名下）之移轉與分配爭議，因此無法按
    上開協議履行，是原告起訴時主張本件雙方就被繼承人楊汝
    仁及楊林瓊黎之遺產，無法達成協議，因而請求裁判分割，
    核屬有據。
  ㈣被繼承人楊汝仁、楊林瓊黎身後遺有如附表一所示遺產，其
    中編號1、4、5等不動產，業經辦妥繼承登記等情，編號2、
    3之未經辦理保存登記房屋，亦已變更其納稅義務人等節，
    有財政部中區國稅局遺產稅免稅證明書、土地登記第一類謄
    本、公務用謄本、建物登記第一類謄本、彰化縣地方稅務局
    北斗分局110年1月28日彰稅北分一字第1106300689號函及附
    件（含稅籍登記表、平面圖、稅籍紀錄表、稅籍證明書、臺
    中商業銀行110年1月22日中業執字第1100001749號、第1100
    001750號函及附件、110年8月19日中業執字第1100024185號
    函、臺灣銀行營業部110年1月27日營存字第11050005821號
    函及附件、110年8月13日營存字第11050083271號函、元大
    商業銀行股份有限公司（下稱元大銀行）作業服務部110年1
    月27日元作服字第1100002741號、第1100002740號函及附件
    、110年8月18日元作服字第1100035480號函、中華郵政股份
    有限公司（下稱郵局）彰化郵局110年2月8日彰營字第11018
    00065號函及附件、110年8月13日張彰營字第1101800345號
    函附卷可憑。
  ㈤又原告主張被繼承人楊汝仁之大部分存款及正隆公司股份，
    業經移轉予被繼承人楊林瓊黎乙節，有上開金融機構公函及
    附件可參，且為被告楊重寶等人所不爭執，而全體繼承人亦
    同意就被繼承人楊汝仁存款部分，僅就現存餘額進行分配（
    參見本院卷一第305頁，第390頁），佐以被繼承人楊林瓊黎
    遺產稅免稅證明書上已無正隆公司股份之紀錄，堪認被繼承
    人楊汝仁所遺之正隆公司股份業經事後處分而消滅，自無需
    再就此部分進行分割，另就被繼承人楊汝仁存款部分，應按
    全體繼承人之協議，依其現存金額為分配。
  ㈥本院審酌中華段土地形狀過於狹長，而宮前街與新市街房屋
    現共用該地為基地，兩屋就基地部分，界線不明，如將兩屋
    及中華段土地一併分配予同一房之繼承人，其應找補予他房
    之金額過高，如仍維持共有狀態（分別共有），則將使現居
    該處之被告楊依軒、楊孟蓉及其家人，有侵害其他共有人權
    利之虞，亦使其他共有人難以使用該等房地，加之全體繼承
    人均表明無意分得新市街房屋，且均同意將中清路房地分配
    予被告楊純珠等兩造意見，另衡量遺產之利用與共有人間全
    體利益及公平性，認就被繼承人楊汝仁、楊林瓊黎按如附表
    一「分割方法」欄所示之方式為分割，應屬適當。茲就本件
    分割方案析述如下：
  1.查附表一編號1至3之宮前街、新市街及中華段土地，經按兩
    造意見進行測繪並鑑定，可知宮前街房屋及如附圖中華段土
    地標示Ａ部分，其房地合併總價為13,036,378元（12,834,17
    8元＋202,200元＝13,036,378元），而包含新市街房屋及如附
    圖中華段土地標示Ｂ部分之房地合併總價則為5,659,722元；
    另編號4、5之中清路房地合併總價則為5,807,100元，有北
    斗地政事務所111年6月2日北地二字第1110003435號函及附
    圖、冠宏不動產估價師事務所110冠估GH12001-2、111冠估G
    H08001估價報告書在卷。
  2.被繼承人楊汝仁死亡後，被繼承人楊林瓊黎與兩造均為其繼
    承人，而被繼承人楊林瓊黎又於本件分割前死亡，是被繼承
    人楊汝仁前開不動產與附表一編號9、10之存款，即由兩造
    直接繼承並自被繼承人楊林瓊黎處轉繼承，兩造就該等遺產
    之應繼分比例即為被告楊重寶、楊純珠各5/20（直接繼承1/
    5＋轉繼承1/51/4＝5/20），原告與被告楊威銘、楊威斌各5/
    60（直接繼承1/15＋轉繼承1/51/12＝5/60），被告楊依軒及
    楊孟蓉則各為5/40（直接繼承1/10＋轉繼承1/51/8＝5/40）
    ，化約後即為被告楊重寶、楊純珠各1/4，原告與被告楊威
    銘、楊威斌各1/12，被告楊依軒及楊孟蓉各1/8。而就附表
    一編號4至8之被繼承人楊林瓊黎不動產與存款，兩造之應繼
    分比例即如附表三所示。至被繼承人楊汝仁附表一編號11至
    13之財產，則因無餘額或不復存在而不予分配。
  3.本件既採將中清路房地分配予被告楊純珠，將宮前街房屋及
    標示Ａ部分土地合併分配予被告楊依軒及楊孟蓉共有，另將
    新市街房屋與標示Ｂ部分變價之分割方案，自應核算扣除新
    市街與標示Ｂ部分後，其餘遺產之價額，以為找補之計算基
    礎。是以，本件應予分配之遺產總值，即為宮前街房屋與標
    示Ａ部分房地13,036,378元及被繼承人楊汝仁之元大銀行存
    款46元、臺中商銀存款5,004元，以及被繼承人楊林瓊黎之
    中清路房地5,807,100元、北斗郵局存款1,194,267元、元大
    銀行存款1,365,002元、臺中商銀存款2,400,693元之總和，
    亦即23,808,490元（13,036,378元＋46元＋5,004元＋5,807,10
    0元＋1,194,267元＋1,365,002元＋2,400,693元＝23,808,490元
    ）。因此，兩造就上開遺產價值，原按各自應繼分比例計算
    ，被告楊重寶、楊純珠各可分得5,952,123元（23,808,490
    元/4＝5,952,122.5元，元以下四捨五入，下同），原告與被
    告楊威銘、楊威斌各取得1,984,041元（23,808,490元/12＝1
    ,984,040.0000000000元），被告楊依軒及楊孟蓉則各取得2
    ,976,061元（23,808,490元/8＝2,976,061.25元）。惟如以
    上開金額為分配，其總和將為23,808,491元（5,952,123元
    2＋1,984,041元3＋2,976,061元2＝11,904,246元＋5,952,123
    元＋5,952,122元＝23,808,491元），超出遺產1元，爰予以調
    整為被告楊重寶、楊純珠各分配5,952,123元，原告分配取
    得1,984,040元，被告楊威銘、楊威斌各取得1,984,041元，
    被告楊依軒及楊孟蓉則各取得2,976,061元。
  4.是本件如將總價13,036,378元之宮前街房屋與標示Ａ部分土
    地分配予被告楊依軒及楊孟蓉共有，則渠等將溢領7,084,25
    6元（13,036,378元－2,976,061元2＝13,036,378元－5,952,1
    22元＝7,084,256元）；而如將總價5,807,100元之中清路房
    地分配予被告楊純珠，則被告楊純珠所分配之價額將不足14
    5,023元（5,807,100元－5,952,123元＝-145,023元）。故為
    簡化兩造提領遺產存款及找補之程序，爰將被繼承人楊汝仁
    之元大銀行存款46元、臺中商銀存款5,004元，以及被繼承
    人楊林瓊黎之北斗郵局存款中197,337元、元大銀行存款1,3
    65,002元、臺中商銀存款中416,652元分配予被告楊威銘（4
    6元＋5,004元＋197,337元＋1,365,002元＋416,652元＝1,984,04
    1元），將被繼承人楊林瓊黎臺中商銀存款中1,984,041元分
    配予被告楊威斌，將被繼承人楊林瓊黎北斗郵局存款中145,
    023元分配予被告楊純珠，將被繼承人楊林瓊黎北斗郵局存
    款中851,907元分配予原告，另由被告楊依軒、楊孟蓉補償
    原告1,132,133元（851,907元＋1,132,133元＝1,984,040元）
    ，被告楊重寶則由被告楊依軒、楊孟蓉補償5,952,123元（
    被告楊依軒、楊孟蓉補償總金額為1,132,133元＋5,952,123
    元＝7,084,256元）。
四、按因共有物分割、經界或其他性質上類似之事件涉訟，由敗
    訴當事人負擔訴訟費用顯失公平者，法院得酌量情形，命勝
    訴之當事人負擔其一部，民事訴訟法第80條之1定有明文。
    另按共同訴訟人，按其人數，平均分擔訴訟費用。但共同訴
    訟人於訴訟之利害關係顯有差異者，法院得酌量其利害關係
    之比例，命分別負擔，同法第85條第1項亦有明文。本件分
    割遺產之訴，係固有必要共同訴訟，兩造間本可互換地位，
    原告起訴雖於法有據，然兩造既因本件遺產分割而均蒙其利
    ，如僅由敗訴之被告負擔訴訟費用顯失公平，是本院認本件
    訴訟費用應由兩造依如附表三所示應繼分比例負擔訴訟費用
    ，較為公允。
五、本件事證已臻明確，兩造其餘攻擊、防禦方法，經核與本件
    判決結果不生影響，爰不一一贅述。
六、據上論結，本件原告之訴為有理由，依家事事件法第51條、
    民事訴訟法第385條第1項前段、第80條之1、第85條第1項，
    判決如主文。
中　　華　　民　　國　　111 　年　　12　　月　　14　　日
                  家事法庭    法  官　梁晉嘉
以上正本係照原本作成。
如對本判決上訴，須於判決送達後20日之不變期間內，向本院提
出上訴狀（需按對造人數附具繕本），如委任律師提起上訴者，
應一併繳納上訴審裁判費。
中　　華　　民　　國　　111 　年　　12　　月　　14　　日
                              書記官  許喻涵 　　　　　　　　　 
　　　　　　　　　 
附表一（被繼承人楊汝仁、楊林瓊黎遺產）：
編號 財產名稱 面積、權利範圍與金額  分割方法 備註 1 彰化縣○○鎮○○段000地號土地 面積：281㎡ 權利範圍：1/1 （被繼承人楊林瓊黎潛在權利範圍：1/5）  1.附圖標示Ａ部分土地與編號2房屋，均由被告楊依軒、楊孟蓉取得，並按每人1/2之比例分別共有。 2.附圖標示Ｂ部分土地與編號3房屋合併變價後，價金由兩造按附表三應繼分比例分配。 3.被告楊依軒、楊孟蓉應連帶補償被告楊重寶新臺幣（下同）5,952,123元，補償原告1,132,133元。 被繼承人楊汝仁、楊林瓊黎共同遺產。 2 彰化縣○○鎮○○街00號房屋（未經辦理保存登記，稅籍號碼：00000000000號） 權利範圍：1/1 （被繼承人楊林瓊黎潛在權利範圍：1/5）   同上。 3 彰化縣北斗鎮新市街00號房屋（未經辦理保存登記，稅籍號碼：00000000000號） 權利範圍：1/1 （被繼承人楊林瓊黎潛在權利範圍：1/5）  與附圖標示Ｂ部分土地合併變價後，價金由兩造按附表三應繼分比例分配。 同上。 4 臺中市○○區○○段000地號土地 面積：51㎡ 權利範圍：全部  分由被告楊純珠取得。 被繼承人楊林瓊黎遺產。 5 臺中市○○區○○段000○號建物（門牌號碼：臺中市○○區○○路○段000巷00號）    總面積：78.04㎡ 層次面積：      一層：34.86㎡      二層：43.18㎡ 權利範圍：全部  同上。 同上。 6 北斗郵局存款（帳號：00000000000000） 1,194,267元及其孳息。  由被告楊純珠取得145,023元及其孳息，原告取得851,907元及其孳息，餘額197,337元及其孳息由被告被告被告楊威銘取得。 同上。 7 元大銀行北斗分行存款 1.定存：130萬元及其孳息。 2.帳號00000000000000：65,002元及其孳息。  均由被告楊威銘取得。 同上。 8 台中商業銀行北斗分行存款 1.帳號000000000000：2元及其孳息。 2.帳號000000000000：2,400,691元及其孳息。  1.帳號000000000000號內存款，由被告楊威銘取得416,652元及其孳息，餘額1,984,039元及其孳息由被告楊威斌取得。 2.帳號000000000000號內2元及其孳息由被告楊威斌取得。 同上。 9 被繼承人楊汝仁元大銀行北斗分行存款（帳號：00000000000000） 46元及其孳息。 （被繼承人楊林瓊黎潛在權利範圍：1/5）  由被告楊威銘取得。 被繼承人楊汝仁、楊林瓊黎共同遺產。 10 被繼承人楊汝仁臺中商業銀行北斗分行存款（帳號：000000000000號、000000000000號、000000000000號） 5,004元及其孳息。 （被繼承人楊林瓊黎潛在權利範圍：1/5）  同上。 被繼承人楊汝仁、楊林瓊黎共同遺產。 11 臺灣銀行存款（帳號：000000000000） 1.繼承發生時優惠存款40萬元，活期存款38,487元。 2.現存餘額：0元。  不予分配。 1.被繼承人楊汝仁遺產。 2.101年9月銷戶，餘額為0元，故不予分配。 12 北斗郵局存款（帳號：00000000000000） 1.繼承發生時金額2,418元。 2.現存餘額：0元。  不予分配。 1.被繼承人楊汝仁遺產。 2.餘額為0元，故不予分配   。 13 正隆股份有限公司股份 4股（482元）。  不予分配。 1.被繼承人楊汝仁遺產。 2.已消滅。 
附表二（被繼承人楊汝仁之繼承人應繼分比例）：
編號 繼承人 應繼分比例  1 楊玫軒 1/15  2 楊重寶 1/5  3 楊威銘 1/15  4 楊威斌 1/15  5 楊純珠 1/5  6 楊依軒 1/10  7 楊孟蓉 1/10  8 被繼承人楊林瓊黎 1/5  
附表三（被繼承人楊林瓊黎之繼承人應繼分比例與訴訟費用負擔
比例）：
編號 繼承人 應繼分及訴訟費用負擔比例  1 楊玫軒 1/12  2 楊重寶 1/4  3 楊威銘 1/12  4 楊威斌 1/12  5 楊純珠 1/4  6 楊依軒 1/8  7 楊孟蓉 1/8  
附圖：